【裁判字號】    99,判,387
【裁判日期】    990422
【裁判案由】    營利事業所得稅
【裁判全文】
最  高  行  政  法  院  判  決
                                       99年度判字第387號
上  訴  人  全球人壽保險股份有限公司
代  表  人  甲○○
訴訟代理人  林宜信
            林瑞彬  律師
被 上訴 人  財政部臺北市國稅局
代  表  人  乙○○
上列當事人間營利事業所得稅事件，上訴人對於中華民國97年6
月26日臺北高等行政法院96年度訴字第2617號判決，提起上訴，
本院判決如下：
    主  文
上訴駁回。
上訴審訴訟費用由上訴人負擔。
    理  由
一、上訴人民國（下同）93年度營利事業所得稅結算申報，原列
    報利息收入新臺幣（下同）979,167,494元，被上訴人初查
    以上訴人原申報利息收入，係減除債券溢價攤銷數117,466,
    841元後之金額，與所得稅法第62條規定不符，乃將該公債
    溢價攤銷數加回營業收入中之利息收入，核定利息收入為1,
    096,634,335元。上訴人不服，循序提起行政訴訟，經原審
    判決駁回，遂提起本件上訴。
二、上訴人在原審起訴主張：長期投資債券溢折價攤銷與長期投
    資估價係屬二事，債券溢折價攤銷本即與期末評價產生之「
    成本與市價孰低法」無關，訴願決定認上訴人購入債券後其
    溢價攤銷係屬「未實現跌價損失」，應列為資產負債表股東
    權益項下之減項，實有違一般公認會計原則；又所得稅法第
    62條所稱之原利率，應係上訴人主張之殖利率（即市場利率
    ），再所得稅法第64條第1項後段規定「公司債之發行費及
    折價發行之差額金，有償還期限之規定者，應按其償還期限
    分期攤提。」是以就公司債之發行人，其依發行之折價得以
    攤銷，而購買債券之投資人卻不得就折價攤銷，顯然不合最
    基本之稅法原理－「收入成本配合原則」，即任何政府絕無
    判定一個稅捐制度可將一項直接交易之收入認定為應稅，其
    直接相對之支出卻為免稅不得扣抵之理；如否准債券溢折價
    攤銷，將造成長期債券投資於分割前後利息收入不同之荒謬
    現象；被上訴人以所得稅法第62條規定之原利率即指票面利
    率顯有違誤，且違反所得稅法第22條所規定之權責發生制；
    又財政部75年7月16日台財稅第7541416號函釋規定以面額及
    票面利率計算利息收入，絕非唯一計算債券利息收入之方法
    ；被上訴人以所得稅法第24條之1修正生效前，所得稅法第6
    2條規定之原利率即指票面利率，顯有違誤；再查，所得稅
    法第24條之1修正後，明訂依商業會計法及財務會計準則公
    報計算利息收入，即依債券溢折價攤銷計算實質利息收入，
    以計算營利事業持有債券之「實質利息收入」，表示被上訴
    人亦同意在溢折價攤銷之基礎下計算之利息收入始符合量能
    課稅原則及實質課稅原則，姑且不論所得稅法第24條之1有
    無追溯適用之情形，所得稅法第24條之1修正，而同法第62
    條並未修正，再次證明62條規定之原利率即為「市場利率」
    ，否則將產生所得稅法條文適用上之矛盾，上訴人主張債券
    應依市場利率與票面利率之差異進行溢折價攤銷始為所得稅
    法第62條之原意；又所得稅法第24條之1及施行細則已修正
    ，本案應有稅捐稽徵法第1條之1所揭櫫稅捐解釋原則之類推
    適用；上訴人依照財務會計處理準則及一般公認會計原則之
    規定，將債券溢折價攤銷金額作為利息收入之調整項目，才
    是符合所得稅法權責基礎及量能課稅原則之方式云云，求為
    撤銷原處分及訴願決定之判決。
三、被上訴人在原審答辯則以：債券之買賣，其買賣價格中實已
    包括兩部分，一為取得債券所支付之對價，另一為未屆付息
    日該債券法定利息請求權之讓與價金。惟由於買賣債券之交
    易所得停徵，「利息所得」與「證券交易所得」如未明確劃
    分，將造成課稅計算上之爭議。因此，財政部乃於75年7月
    16日以台財稅第7541416號函釋，闡明營利事業應按債券持
    有期間，依債券之面值及利率計算之「利息收入」列報利息
    收入，其債券賣出時超過購進價格及利息收入後之餘額為證
    券交易損益，是系爭溢價攤銷為債券購進價格之一部分，乃
    屬債券成本，於計算證券交易所得時，自出售債券收入項下
    減除，是被上訴人否准上訴人將溢價攤銷數自利息收入項下
    減除，並無違誤。另96年7月11日公布增訂所得稅法第24條
    之1規定，依據中央法規標準法第13條規定，生效日應為96
    年7月13日，是以上開所得稅法第24條之1規定，要難逆推75
    年函釋承認溢價攤銷應作為利息收入等語，自為抗辯。
四、原審斟酌全辯論意旨及調查證據之結果，以：(一)企業不論係
    長期抑短期投資，其債券之資產估價與利息認列標準等，自
    應依其性質而有前後一致之情形，除符會計原則一致性之要
    求外，亦杜規避稅負之舉措；又債券溢、折價在稅法上是否
    應在資產負債表股東權益項下減除，或在損益表利息收入項
    下減除，即應慮及該債券之長短期投資屬性。(二)本件系爭溢
    價債券，上訴人係採長期投資策略，為兩造所不爭執，證券
    長期投資未實現之跌價損失，應列在資產負債表股東權益項
    下列為減項，因與損益表無關，而不得列在當年度（期）盈
    餘項下，故所得稅法第62條有關長期股權投資之估價，並無
    適用「成本與時價」孰低法規定之餘地，上訴人主張被上訴
    人違反所得稅第62條第1項債券估價之規定，容有誤解。(三)
    長期債券投資於滿期時所支付之利息，係按票面之固定利率
    為之，上訴人於購入之初即已知悉，且投資損益之風險，亦
    於擇定投資項目時即衡量在先，自無於購入債券之後，反而
    以短期證券視之，單獨將「債券利息收入」於各年度與市價
    比較評量，預作損益評估之理。是上訴人稱應以各該年度投
    資市場利率即殖利率評價，以反映按實際市場利率計算之利
    息收入，而准列入利息收入減項始合稅法規定云云，既與證
    券長期投資之性質相悖，尚難採憑。(四)本件上訴人既採長期
    債券投資，其在第一年支付現金買進債券之同時，係將債券
    帳列「資產項下」長期投資科目，當無於購入後之第二年度
    帳列其他科目及另有相對應之成本產生之可能，其利息收入
    雖係因一定之約定利率所產生，惟並未因此再行支付現金，
    自無在債券持有期間內有所謂與成本配合之問題，且因證券
    長期投資「未實現跌價損失」，並不列入當期盈餘，對損益
    表並無影響，故無將債券割裂後單獨將債券利息收入部分計
    算損益之理；且自營利事業權責發生基礎制言，上訴人所稱
    之系爭債券溢價差額乃與投資市場利率比較後之金額，其本
    質屬利息收入之一部分，即仍係屬收益，並非為獲致系爭利
    息收入所耗用之成本，自非權責發生基礎所遵循之收益原則
    及配合原則範疇，參以投資債券盈虧係以買入債券當時，與
    嗣後出售債券時之市場利率利差為斷，與票面利率並無關連
    ，上訴人主張應予扣除系爭債券之溢價差額等語，殊無可取
    。(五)債券之買賣，其買賣價格中實包括兩部分，一為取得債
    券所支付之對價，另一為未屆付息日該債券法定利息請求權
    之讓與對價，而債券之本質為債權，即資金需求者發行債務
    憑證予資金供給者，兼具證券交易法規定之有價證券性質，
    營利事業買賣債券產生之收益或損失可能為利息收入及有價
    證券所得或損失，而依所得稅法第4條之1規定證券交易所得
    停止課徵所得稅，證券交易損失亦不得自所得額中減除，惟
    債券之利息所得並無免稅規定。由於買賣債券之交易所得停
    止課徵所得稅，若債券持有期間所獲得之「利息所得」與債
    券處分時之「證券交易所得」未明確劃分，將造成課稅計算
    上之爭議，財政部乃以75年7月16日台財稅第7541416號函釋
    ，闡明營利事業應按債券持有期間，依債券之面值及利率計
    算之「利息收入」列報利息收入，其債券賣出時超過購進價
    格及利息收入後之餘額為證券交易損益。至債權於到期收回
    時，其超過現價之利息部分，應列為收回年度之收益。投資
    人溢價購入債券，其溢價部分為購入債券之成本，不應於債
    券持有期間每年自利息收入減除。如准予減除即發生原屬免
    稅證券交易損益項目之成本轉換於每年之應稅利息收入項下
    減除之情事，不符所得稅法第4條之1及第62條第2項之規定
    ，有違租稅法律主義。(六)所得稅法第24條之1於96年7月13日
    修正生效，為計算營利事業持有債券之實質利息收入，並縮
    小債券利息收入依商業會計法及財務會計準則公報計算「財
    務會計所得」與依所得稅法規定計算「課稅所得」間之差異
    ，爰於同法第14條之1立法說明第4點指出，計算債券利息之
    利率應將發行時影響利息給付之各項約定條款及發行價格等
    因素調整併計該票面利率，亦即營利事業持有債券利息收入
    應按溢折價攤銷計算，而債券利息收入計算方式，財政部亦
    於所得稅法施行細則部分修正條文草案第31條之4之說明欄
    ，明白舉例增訂所得稅法第24條之1修法前係按債券面額及
    票面利率計算利息收入；修法後則按取得成本及有效利率計
    算利息收入。從而所得稅法第24條之1內容雖與財政部75年7
    月16日台財稅第7541416號函類似，所得稅法第24條之1於96
    年7月13日修正生效後，營利事業持有債券之利息收入，始
    應按溢折價攤銷計算。增訂所得稅法第24條之1規定，並無
    追溯適用之條款，依據中央法規標準法第13條規定，生效日
    應為96年7月13日，是以96年7月11日公布增訂所得稅法第24
    條之1規定，要難逆推財政部75年7月16日台財稅第7541416
    號函釋承認溢價攤銷應作為利息收入之減項。是被上訴人否
    准上訴人計算本件債券利息收入減（增）溢（折）價攤銷，
    並無違誤。(七)綜上所述，被上訴人就上訴人93年度營利事業
    所得稅結算申報，原列報之公債溢價攤銷數加回營業收入中
    之利息收入，核定利息收入為1,096,634,335元，並無違誤
    ；復查及訴願決定，遞予維持，亦無不合等情，因而為上訴
    人敗訴之判決。
五、本院按：
  (一)按稅務會計與財務會計之計算依據與基礎原即有異，租稅之
    課徵，自應以租稅法之有關規定為準據，合先敘明。次按「
    長期投資之存款、放款或債券，按其攤還期限計算現價為估
    價標準。現價之計算，其債權有利息者，按原利率計算，無
    利息者，按當地銀錢業定期1年存款之平均利率計算之。前
    項債權於到期收回時，其超過現價之利息部分，應列為收回
    年度之收益。」「營利事業之會計事項，應參照商業會計法
    及財務會計準則公報等據實記載，產生其財務報表。至辦理
    所得稅結算申報或核課所得稅時，其帳載事項與所得稅法、
    所得稅法施行細則、促進產業升級條例、促進產業升級條例
    施行細則、中小企業發展條例、本準則暨有關法令之規定未
    符者，均應於申報書內自行調整之。」分別為所得稅法第62
    條、行為時營利事業所得稅查核準則（下稱查核準則）第2
    條第2項所明定。再按「營利事業或個人買賣國內發行之公
    債、公司債及金融債券，買受人若為營利事業，可由該事業
    按債券持有期間，依債券之面值及利率計算『利息收入』，
    如其係於兩付息日間購入債券並於取息前出售者，則以售價
    減除其購進該債券之價格及依上述計算之利息收入後之餘額
    作為其證券交易損益。買受人若為個人，因個人一般多未設
    帳，應一律以其兌領之利息金額併入其當期綜合所得稅課徵
    。」亦經財政部75年7月16日台財稅第7541416號函釋（下稱
    財政部75年函釋）在案，經核上開函釋，係財政部基於職權
    所為釋示，未逾越法律規定，自可適用。
  (二)營利事業為債券之投資，該債券於評價上係屬營利事業之資
    產，至營利事業因長期投資而購入債券者，關於該債券之成
    本，參諸所得稅法第62條規定，自係指債券之原始取得成本
    ，故不論營利事業就該債券是高於或低於票面價格取得，均
    不影響其原始取得成本金額之認定。是以，長期投資之債券
    有利息者，按原票面利率計算利息收入，列報為當期收入，
    債券溢折價部分，列為收回年度之損益。又債券因屬證券交
    易法所稱有價證券，是其買賣有所得稅法第4條之1停徵證券
    交易所得稅規定之適用，故營利事業為債券之買賣，若賣出
    時（含持有至到期日）之價格低於原始取得成本者，固有損
    失，惟因其屬證券交易損失，自不得於當年度營利事業所得
    稅結算申報時予以列報減除；若尚未賣出，則營利事業為該
    債券投資之損益因尚未實現，自亦不得於持有期間之年度營
    利事業所得稅結算中予以列報。另會計準則公報（下稱準則
    公報）第21號第26條及第26號第22條雖有關於長期投資之公
    司債，應按溢折價攤銷作為利息收入之調整；惟此乃基於財
    務會計之穩健原則，為允當表達營利事業財務情形所為之規
    範。而稅務會計與財務會計因規範依據及目的有所不同，本
    即會有所差異，關於債券之溢折價，前開所述乃基於其為資
    產之本質，依相關法律規定所為之當然解釋，是於稅法並無
    明文其溢折價得為攤銷之情況下，營利事業之財務報表雖依
    前述準則公報規定為攤銷，然於營利事業所得稅結算申報時
    ，乃屬應依查核準則第2條第2項規定為調整之事項。
  (三)系爭溢價債券係以長期持有為目的之投資證券，其損益難以
    短期浮動之市場價格正確評估，故未實現之跌價損失，與損
    益表無關，不得列在當年度（期）盈餘項下，應在資產負債
    表股東權益項下列為減項，且依所得稅法第62條有關長期股
    權投資之估價，亦無「成本與時價」孰低法規定之適用。長
    期債券投資於滿期時支付之利息，係按票面之固定利率計算
    ，故無法於購入債券後，單獨將「債券利息收入」於各年度
    與市價比較評量，預作損益評估。又上訴人在第1年支付現
    金買進系爭溢價債券時，將該債券帳列「資產項下」長期投
    資科目，並無再改列其他科目或有其他相對應成本產生，其
    利息收入則係因約定利率產生，未因此另行支付現金，故在
    債券持有期間並無所謂與成本配合之問題，且因證券長期投
    資「未實現跌價損失」，不列入當期盈餘，對損益表並無影
    響，故無將債券割裂後單獨將債券利息收入部分計算損益之
    理。至於因債券之溢價購入，或將形成營利事業終局利益低
    於按債券面額依約定利率計算之利息金額，而此差額，縱營
    利事業於購入時在整體評價上係以利息收入之層面予以考量
    ，然尚不得因此影響該行為於稅法上之評價。又自營利事業
    權責發生基礎制言，收益係營業活動之結果，費用則為營業
    活動所耗用之成本（付出之代價），上訴人所稱前開債券溢
    價差額係與投資市場利率比較後之金額，究其本質係屬利息
    收入之一部分即仍屬收益，並非為獲致系爭利息收入所耗用
    之成本，自非權責發生基礎所遵循之成本收益配合原則範疇
    。至所得稅法第62條第1項規定僅在規範長期債券之估價標
    準，並無規定債券溢價應於債券流通期間內攤還之意旨；且
    該條雖規定於所得稅法第3章「營利事業所得稅」第4節「資
    產估價」，然此資產估價之相關法條規定，當然會影響「損
    益認列」之計算。上訴人主張計算債券現價應以市場利率計
    算，而非被上訴人認定之票面利率，始符合所得稅法第62條
    規定云云，亦無可取；至長期債券投資於分割前後利息收入
    是否因否准溢價攤銷而有不同，要無足影響本院依長期投資
    債券本質所為之前開認定。從而，被上訴人將系爭債券利息
    收入加回原減除之債券溢價攤銷數，即無不合。
  (四)另96年7月11日公布增訂所得稅法第24之1規定，立法文字與
    上開財政部75年函釋雖雷同。然查該條之立法意旨「．．．
    二營利事業依第21條規定應設帳記載，其持有之債券如於2
    付息日間進行交易，有關債券之實際持有期間、利息所得及
    扣繳稅額等，均可依帳載紀錄核實計算及認定，爰於第1項
    明定營利事業買賣公債、公司債及金融債券之利息收入，應
    按債券持有期間，依債券之面值及利率計算利息收入，並於
    第2項規定該利息收入已依規定之扣繳率計算之扣繳稅額，
    得自結算申報應納稅額中減除。三、第3項明定營利事業於2
    付息日間買賣第1項債券，應以售價減除購進價格及依同項
    規定計算之利息收入後之餘額為證券交易所得或損失。」揭
    示依債券之面值及利率計算利息收入，依帳載紀錄核實計算
    及認定，核與上開財政部75年函釋規定利息收入之計算實有
    不同。參諸為計算營利事業持有債券之實質利息收入，並縮
    小債券利息收入依商業會計法及財務會計準則公報計算「財
    務會計所得」與依所得稅法規定計算「課稅所得」間之差異
    ，所得稅法於同時增訂之第14條之1立法說明第4點已指出，
    計算債券利息之利率應將發行時影響利息給付之各項約定條
    款及發行價格等因素調整併計該「票面利率」；關於債券利
    息收入計算方式，亦經財政部於所得稅法施行細則部分修正
    條文草案第31條之4之說明欄，明白舉例增訂所得稅法第24
    條之1修法前係按債券面額及票面利率計算利息收入；修法
    後則按取得成本及有效利率計算利息收入等情，自足認為財
    稅主管機關之財政部對於修法前、後有關債券利息收入應否
    考量溢、折價攤銷之立場係有不同。而所得稅法第24條之1
    規定復係於96年7月13日生效，別無追溯適用之條款，是尚
    無以96年7月11日公布增訂所得稅法第24條之1規定，逆推上
    揭財政部75年函釋承認溢價攤銷應作為利息收入之減項；倘
    75年函釋自始即為「按有效利率折算現值」及「有效利率」
    ，則增訂所得稅法第24條之1及其施行細則第31條之1規定，
    豈非形同具文。而修法前後對系爭溢價攤銷為不同之處理方
    式，乃係立法政策之考量，尚無將修法前之案件適用修法後
    規定之餘地，否則即違反法律不溯及既往原則，有違租稅公
    平。是上訴人以所得稅法第24條之1及施行細則等相關規定
    已修正為由，主張本案應依該新增訂條文之確認本旨，類推
    適用稅捐稽徵處第1條之1規定云云，亦無可取。
  (五)原審96年度訴字第2251號及96年度訴字第3216號判決，業經
    本院以99年度判字第245號及99年度判字第337號判決予以廢
    棄改判，上訴意旨仍執已經本院廢棄之原審該判決作為有利
    之論據，亦失所據。均併此敘明。
  (六)綜上所述，原審斟酌全辯論意旨及調查證據之結果，而駁回
    上訴人在原審之訴，核其所適用之法規與該案應適用之法規
    並無違背，與解釋、判例，亦無牴觸，並無所謂不適用法規
    或適用不當之違法。上訴論旨，猶執前詞，指摘原判決違誤
    ，求予廢棄，為無理由，應予駁回。
六、據上論結，本件上訴為無理由。依行政訴訟法第255條第1項
    、第98條第1項前段，判決如主文。
中    華    民    國    99    年    4     月    22    日
                    最高行政法院第三庭
                        審判長法官  高  啟  燦
                              法官  廖  宏  明
                              法官  黃  秋  鴻
                              法官  黃  合  文
                              法官  王  碧  芳
以  上  正  本  證  明  與  原  本  無  異
中    華    民    國    99    年    4     月    23    日
                              書記官  邱  彰  德


司法院資訊處製作；財團法人民間司法改革基金會備份。
